【裁判字號】    98,消債抗,8
【裁判日期】    980220
【裁判案由】    更生事件
【裁判全文】
臺灣新竹地方法院民事裁定             98年度消債抗字第8號
抗  告  人  甲○○
上列抗告人因消費者債務清理條例更生事件，抗告人對於中華民
國98年1月9日本院97年度消債更字第267號裁定提起抗告，本院
裁定如下：
    主  文
抗告駁回。
抗告程序費用新台幣壹仟元由抗告人負擔。
    理  由
一、按債務人與金融機構協商成立者，不得聲請更生或清算，但
    因不可歸責於己之事由，致履行顯有重大困難者，不在此限
    ；本條例施行前，債務人依金融主管機關協調成立之中華民
    國銀行公會會員辦理消費金融案件無擔保債務協商機制與金
    融機構成立之協商，準用前項之規定，消費者債務清理條例
    （下稱消債條例）第151條第5項、第6項分別定有明文。準
    此，債務人如於消債條例施行前，已利用金融主管機關協調
    成立之中華民國銀行公會會員辦理消費金融案件無擔保債務
    協商機制，與金融機構成立協商，即須依約清償債務，僅於
    其後發生情事變更，在清償期間收入或收益不如預期，致該
    方案履行困難甚或履行不能，且因不可歸責於己之事由所致
    ，始能聲請更生或清算，至如認該協商方案履行有其他不適
    當情形，即應再循協商途徑謀求解決，不得逕依消債條例聲
    請更生，蓋該債務清償方案係經債務人行使程序選擇權而與
    債權人締結之債務清理契約，其即應受該契約之拘束，且消
    債條例更生之規範目的，係在維持債務人基本生活之情況下
    ，於債務人之能力範圍內盡力清償債務，非謂債務人得任意
    利用債務清理程序減輕債務，因此，為避免債務人針對已成
    立之協商方案任意毀諾，濫用更生或清算之債務清理程序，
    須債務人於協商成立後因不可歸責於己之事由，致其無法履
    行原定清償方案，始例外得依消債條例聲請更生或清算。
二、抗告意旨略以：原審裁定不應以抗告人曾與銀行成立協商，
    即認抗告人有能力依約履行，原審未考量與銀行公會達成協
    商時，抗告人之實際償債能力，與銀行提出之數額合理與否
    ，即認抗告人之履行顯無重大困難，且對於抗告人是否具有
    不可歸責於己之事由，又漏未考量抗告人之實際情形，是原
    審駁回本件更生及保全處分聲請應無理由，為此，爰提起抗
    告請求廢棄原裁定等語。
三、經查：
（一）抗告人前曾參與中華民國銀行公會會員辦理消費金融案件
      無擔保債務協商機制，而與金融機構成立協商，並約定自
      95年11月起開始分100期，按年利率5%還款，每月還款新
      台幣（下同）20,430元，嗣持續還款至97年5月止，此後
      即毀諾未再還款，除據抗告人自承在卷外，並據債權人銀
      行函覆屬實，且據其提出協議書暨無擔保債務協商明細表
      影本在卷可稽，堪認抗告人於消費者債務清理條例施行前
      ，確曾依照中華民國銀行公會會員辦理消費金融案件無擔
      保債務協商機制與金融機構成立協商，每月應給付金融機
      構債權人20,430元，是本件應先探究債務人即抗告人是否
      符合本條例第151條第5項但書所稱「因不可歸責於己之事
      由，致履行顯有重大困難」之情形，以定其更生之聲請是
      否合法。
（二）查抗告人於95年度之薪資收入（含薪資及其他所得）為
      371,847元，平均每月薪資收入約為30,987元，96年度之
      薪資收入（含薪資及其他所得）為391,531元，平均每月
      薪資收入約為32,627元，97年1月至5月之薪資收入總額為
      158,298元，平均月薪資約為31,660元，此有抗告人之財
      產所得調件明細表及薪資表、薪資帳戶存摺影本足證，足
      見抗告人於協商成立當時迄今之每月收入並無明顯驟減之
      情事；且由抗告人之每月平均收入扣除抗告人協商每月應
      繳款金額20,430元，每月尚餘約11,230元可供支應抗告人
      最低基本生活費用，核與消債條例第151條第5項但書規定
      「不可歸責於己之事由致履行顯有重大困難」之要件不符
      。原審依據抗告人提出之薪資資料及財產所得調件明細表
      認定抗告人之平均月收入扣除抗告人協商每月應繳款金額
      20,430元，每月尚有餘額可供抗告人最低基本生活費用，
      並無違誤。
（三）抗告人雖主張當時協商數額並不合理，其協商當時每月尚
      需繳納房租4,500元，不足支付最低生活費用云云，惟查
      ，抗告人所為此項主張並非所謂之「因不可歸責於己之事
      由，致履行有重大困難」之情事，況抗告人與金融機構成
      立之協商方案乃每月繳納20,430元，分100期，年利率5%
      還款，顯然金融機構並非全然未為讓步，且應已衡量抗告
      人之清償能力，減低抗告人清償債務之負擔，並非全然僅
      對債權人有利，亦足認抗告人就協商條件應已考慮自身履
      行能力而成立協商者，並非抗告人主張之於協商成立時即
      無履行能力，協商不合理云云。且查，抗告人對於其所主
      張協商成立時每月尚需繳納房租4,500元一節，據抗告人
      所稱，此亦為協商成立前即已存在者，抗告人於衡量自身
      經濟狀況後，既仍同意還款計劃，自應考量籌措資金來源
      之規劃，縱其每月收入清償協商還款後，已不敷支付日常
      生活基本開銷，亦屬抗告人協商時可得預見，況抗告人於
      協商成立後仍可持續繳納房租，並同時履行協商債務達一
      年餘，抗告人自不可於協商後將此部分歸諸於無法履行協
      商之不可歸責事由。據此，抗告人主張前與金融機構成立
      協商後毀諾係因原協商不合理，有不可歸責致履行顯有重
      大困難之事由云云，尚不足採。
（四）抗告人又主張其每月尚需繳納房租、保費、電費、瓦斯費
      、手機費等約18,661元，物價上漲，收入又減少，實際上
      收支無法平衡云云，惟查，消債條例之立法目的，係為使
      不幸陷入經濟困境之人得以清理債務、重建生活，並在清
      理過程中能保有符合人性尊嚴之最低基本生活，而非維持
      債務人過去慣常之寬逸生活，是於評估履行原協商方案是
      否顯有重大困難時，並非由債務人任意主張其基本生活費
      用之數額，否則將造成揮霍無度致難以履行原協商方案者
      ，反而更容易進入更生程序之不合理現象，是以，原審以
      行政院主計處公告之97年度臺灣省每人每月最低生活費用
      9,829元為抗告人基本生活費用計算基準，尚無不合；此
      外，縱抗告人每月須支出房租4,500元，惟前開每人每月
      最低生活費9,829元，已涵括所有必要生活之支出，並含
      房租支出，且抗告人已負債百萬元以上而謂不能清償，其
      自須以較低之標準生活而節忖開銷用以償債始符誠信，其
      自不得以無負債人員之一般生活標準以上而同為要求計算
      生活費，是以抗告人所陳上開必要生活費用18,661元尚屬
      過高，無足採憑。此外，抗告人在已有勞健保之情形下，
      另行額外投保高額之保險，徒增非必要之支出，亦應一併
      剔除。是本院認抗告人之每月生活費用顯有不合理支出，
      尚難認抗告人有何不能依原協商條件繼續履行之情形。
 (五）抗告人另主張其於協商當時，尚有債權銀行台北富邦銀行
      未參與協商，每月須另外繳納分期款5,500元云云，然此
      亦為協商成立前已發生，難認係協商成立後所發生之不可
      歸責於己之事由。此外，抗告人復未舉證證明其於協商成
      立後有何經濟狀況重大變更，或發生不可歸責於己之事由
      ，致履行協商顯有重大困難之情事而毀諾，則其聲請更生
      自屬無據。
（六）綜上，抗告人96年間平均月收入為32,607元，97年1至5月
      平均月收入約為31,660元，扣除每月協商應繳款金額
      20,430元，96年度每月尚可餘12,177元，97年1至5月約可
      餘11,230元，而抗告人並無其他需負擔扶養義務之人，抗
      告人前開收入支付金融機構協商之每月還款金額，所剩金
      額仍得維持最低生活費用之支出；再則，抗告人與金融機
      構達成協議後亦順利還款近20期，但自協商至抗告人於97
      年5月間毀諾，抗告人並未證明發生其他重大事由，導致
      其還款能力下降而有不可歸責於己之事由而不能繼續履行
      協商。從而，抗告人之更生聲請不符合消費者債務清理條
      例第151條第5項、第6項之規定，原裁定為相同之認定，
      而駁回其更生之聲請，依法即無不合。抗告意旨猶執前詞
      指摘原裁定不當，求予廢棄另為裁定，為無理由，應予駁
      回。
四、末按，消債條例第19條固規定，法院就更生或清算之聲請為
    裁定前，得因利害關係人之聲請或依職權，以裁定為下列保
    全處分：（一）債務人財產之保全處分。（二）債務人履行
    債務及債權人對於債務人行使債權之限制。（三）對於債務
    人財產強制執行程序之停止。（四）受益人或轉得人財產之
    保全處分。（五）其他必要之保全處分，同法第19條第1項
    亦定有明文。但同條第4項亦規定保全處分之期間屆滿前，
    更生或清算之聲請經駁回確定者，保全處分即失其效力。惟
    查，本件更生聲請抗告既經本院認定為無理由而應予駁回，
    已如前述，且抗告人不得再為抗告（消費者債務清理條例第
    11 條第3項規定參照），抗告人之更生聲請既經駁回確定，
    自不應准許保全處分，則其就原審所為駁回保全處分聲請之
    抗告，亦無理由，而應駁回，附此敘明。
五、據上論結，本件抗告為無理由，依消費者債務清理條例第15
    條，民事訴訟法第495條之1第1項、第449條第1項、第95條
    、第78條，裁定如主文。
中    華    民    國    98    年    2    月    20    日
              民事第一庭    審判長法  官  王銘勇
                                  法  官  林昌義
                                  法  官  林南薰
上為正本係照原本作成。
本裁定不得抗告。
                                  書記官  楊書棼
中    華    民    國    98    年    2    月    20    日


司法院資訊處製作；財團法人民間司法改革基金會備份。
